【裁判字號】    95,台上,6951
【裁判日期】    951214
【裁判案由】    偽造文書
【裁判全文】
最高法院刑事判決            九十五年度台上字第六九五一號
上訴人  台灣高等法院台中分院檢察署檢察官
被  告  甲○○
        乙○○
上列上訴人因被告等偽造文書案件，不服台灣高等法院台中分院
中華民國九十三年三月九日第二審判決（九十二年度上訴字第二
二二五號，起訴案號：台灣彰化地方法院檢察署九十一年度偵字
第七七二二、八一九三號），提起上訴，本院判決如下：
    主  文
原判決撤銷，發回台灣高等法院台中分院。
    理  由
本件原判決以：公訴意旨略稱被告甲○○於民國八十九年四月十
三日，與告訴人丙○○約定以其妻子張惠齡名義購買丙○○所有
坐落於彰化縣埤頭鄉○○段第六五一、六四七、六四六地號土地
持分九分之二權利範圍（下稱系爭土地），而丙○○須於八十九
年十一月十日土地產權登記完畢時，屆時地上物拆除完畢，因丙
○○未依約定適時將地上物拆除，彼此對於債務發生糾紛，詎甲
○○與被告乙○○共同基於犯意聯絡，在未取得丙○○同意之下
，由乙○○擅自偽造丙○○之印章，並進而在實施區域計畫地區
自用農舍建造執照申請書前揭土地之照片、切結書（二份）及設
計圖上蓋章，偽造「丙○○」名義在實施區域計畫地區自用農舍
建造執照申請書、鄉公所確無農舍證明書及切結書等文件，再持
上開文件交由不知情之埤頭鄉公所職員謝耿洲而行使，該鄉公所
遂於九十年二月二十三日核發埤鄉建字第一六二二號業主丙○○
自用農舍建照，足生損害於丙○○，嗣因甲○○在該土地興建房
屋，為丙○○所知悉，進而得知上情，因認被告等涉犯刑法第二
百十六條、第二百十條行使偽造私文書之罪嫌。但經原審審理結
果，認為不能證明被告等犯罪，因而維持第一審諭知被告等均無
罪之判決，駁回檢察官在第二審之上訴，固非無見。
惟按：審理事實之法院，對於與被告被訴事實有關之證據，應從
各方面詳予調查，以期發現真實，苟有與待證事實相關之證據尚
未查竣，即難為有利或不利於被告之判斷。原判決依甲○○之供
述及證人謝瑞英、游素端等之證供，認甲○○向告訴人丙○○購
買系爭土地，原曾約定先以告訴人名義申請興建農舍建築執照，
其間告訴人於委託代書謝瑞英辦理共有土地分割案件時，確先曾
提出一顆木頭印章，嗣再以印鑑章換回該顆木頭印章，且就系爭
土地辦理分割資料與彰化縣埤頭鄉公所函送之自用農舍建照申請
資料原本，其上所蓋用之告訴人「丙○○」印文送請法務部調查
局進行比對結果，發現該自用農舍建照申請資料上所蓋用之「丙
○○」印文，與辦理土地分割資料上所蓋用之「丙○○」楷體印
文形體相合，特徵相符，研判可能出於同一印章，有法務部調查
局之鑑定通知書可憑，參諸日常生活經驗，一般人對自己之印章
，均會妥為保管，又該楷體印文之木頭印章告訴人復無失竊之紀
錄，被告二人何能輕易取得該顆印章，並蓋用於前述自用農舍建
照申請資料上，除係告訴人所交付外，當無其他合理之解釋，是
乙○○辯稱其申請資料上之印章，係告訴人所交付，應堪採信各
等情，為其論斷不能證明被告等犯罪之主要依據。而查，證人游
素端於檢察官偵查中供稱：「（問：你於何時申請土地共有物分
割？）八十九年十月申請的」、「（丙○○委任時交付之木頭印
章，你是否用於申請土地複丈，並蓋用在申請書上？）是的」、
「大約在八十九年十一月二十日左右丙○○把木頭章拿回，因為
接下來的手續只需印鑑章，不須之前的木頭章」，謝瑞英於第一
審亦證稱：土地分割時只要使用一般印章，分割後要分別辦理登
記，就要印鑑證明，則需要印鑑章，原來辦理之一般印章，即於
八十九年十一月間還給告訴人等語（見台灣彰化地方法院檢察署
第三六六０號偵查卷第三０頁，第一審卷第五０頁）；如果無訛
，告訴人於土地分割完畢，即於八十九年十一月間自代書處取回
辦理申請所用之木質印章，而參以告訴人猶於九十年五月二十一
日告訴狀載稱：其出售系爭土地，約定尾款於地上物拆除完畢交
付清楚，然地上物已拆除完畢，迄未獲支付尾款等語，復於第一
審陳稱：「九十四年四月間，因為被告一直沒有拿尾款給我，而
謝瑞英告訴我公所沒有通過，因為房子沒有拆完，我才去公所查
查，才知道被告去申請建照」，甲○○於檢察官訊問時亦供稱：
「（問：你申請農舍為何未找丙○○？）因為那時氣氛搞的不是
很好，因他未將舊房子拆掉」云云（見同上偵查卷第一頁，第一
審卷第二三頁，本案第七七二二號偵查卷第八頁），衡情告訴人
出售系爭土地予甲○○，其等之間既發生地上物未清除完畢及未
付尾款之糾葛，彼此關係不佳，告訴人是否猶有同意甲○○以其
名義申請興建農舍之建築執照，並交付印章予乙○○以供辦理之
可能，即尚非無詳求之餘地。又前揭法務部調查局鑑定通知書鑑
定結果欄係載稱：「甲類印文與乙類印文形體相合、特徵相符，
研判可能出於同一印章；惟由於缺乏蓋出乙類印文之印章實物參
對，故依所送資料之比對情形研提前揭推斷性意見，供請參考」
等語（見第一審卷第一三五頁），其意似謂甲類印文（被告等辦
理興建農舍建照申請書上「丙○○」印文）與乙類印文（彰化縣
北斗地政事務所函送之系爭土地辦理分割資料上「丙○○」印文
）是否確係出於同一印章，尚需乙類印文之印章實物參對；依上
述卷內資料，本件辦理申請土地分割之木質印章，於分割登記前
既已由丙○○取回，而丙○○則指稱被告等申請興建農舍建照之
印章係偽刻，二者非屬同一印章，自有必要命其提出該取回之木
質印章，再送請詳加比對，始足以釐清實情。原審未遑審酌前揭
事證，進一步詳查，即遽為上述有利於被告等之認定，自嫌速斷
，難昭折服。以上或為上訴意旨所指摘，或為本院得依職權調查
之事項，應認原判決有撤銷發回更審之原因。
據上論結，應依刑事訴訟法第三百九十七條、第四百零一條，判
決如主文。
中    華    民    國  九十五  年  十二    月  十四    日
                      最高法院刑事第七庭
                          審判長法官  呂  潮  澤
                                法官  吳  昆  仁
                                法官  孫  增  同
                                法官  趙  文  淵
                                法官  吳      燦
      本件正本證明與原本無異
                                      書  記  官
中    華    民    國  九十五  年  十二    月   十九   日
                                                      Ｋ


司法院資訊處製作；財團法人民間司法改革基金會備份。
